Inventaris van het archief van de Commissie betreffende de Inrichting van het Zevende Leerjaar, 1937-1940
Nationaal Archief, Den Haag
Ministerie van Onderwijs en Wetenschappen: Commissie inzake het Zevende en Hogere Leerjaren
Cie. Zevende Leerjaar
1937-1940
O27575
0.10 meter; 18 inventarisnummers.
Normale geschreven, getypte en gedrukte documenten.
Nationaal Archief, Den Haag
Commissie betreffende de inrichting van het 7e Leerjaar
Het onvolledige archief van de commissie, die als opdracht had een advies uit te brengen over de inrichting van het 7e leerjaar en de eventueel hogere leerjaren van de lagere school, bevat notulen, enige stukken en het concept-rapport met reacties.
Archiefvorming
Geschiedenis van de archiefvormer
De geschiedenis van de commissie
Op 11 november 1937 werd de commissie betreffende de inrichting van het 7e leerjaar ingesteld bij beschikking No 11441 van de afdeling Lager Onderwijs(LO).
De installatierede werd gehouden op 25 november bij de eerste vergadering van de commissie.
De taak van de commissie was een onderzoek in te stellen naar de inrichting van het 7e leerjaar en de eventueel hogere leerjaren van de lagere school.
Met name in het zuiden van ons land voegde men steeds vaker huishoudvakken toe aan het zevende leerjaar voor meisjes, omdat men vond dat het zevende leerjaar anders teveel een herhaling was van het 6e leerjaar.
Daartegen rees veel bezwaar, omdat men van mening was dat het nijverheidsonderwijs genoeg in de behoefte voorzag en ook beter toegerust was dan het lager onderwijs.
Ook vreesde men dat de leerlingen die het zevende leerjaar volgden niet zouden doorstromen naar het nijverheidsonderwijs. Ouders en leerlingen zouden deze vorm van voortgezet onderwijs immers gauw overbodig vinden. De maatschappelijke achtergrond speelde hierbij natuurlijk 'n grote rol.
Uit kringen van de lagere school voerde men aan dat het 6e jaar gewoon lager algemeen vormend onderwijs onvoldoende zou zijn om de nodige algemene ontwikkeling bij te brengen, zodat een onafgebroken periode van 7 jaar lager onderwijs als minimum aan onderwijs moest worden beschouwd.
Voor tal van leerlingen betekende de lagere school het enige onderwijs dat zij konden ontvangen. Daarom moest dit, in het bijzonder het 7e leerjaar, het minimum aan praktijkgerichte kennis en vaardigheden bijbrengen die nodig waren voor hun maatschappelijke en privé-leven.
Vele verenigingen die de belangen van het nijverheidsonderwijs vertegenwoordigden stonden zeer afwijzend tegen het opnemen van huishoudelijke vakken in het zevende en hogere leerjaren van het lager onderwijs. Zij kregen de gelegenheid hun kritiek te uiten bij de commissie die dit meenam in haar rapport
De commissie bracht in juni 1940 een rapport uit aan de minister met een advies.
De conclusie van de commissie was dat degenen die na 6 jaar lagere school niet doorstroomden naar het nijverheidsonderwijs of ander voortgezet onderwijs de mogelijkheid dienden te hebben om 7 danwel 8 leerjaren lager onderwijs te ontvangen. Met name in het 7e leerjaar was alleen uitbreiding van het vak "nuttig handwerken" nodig in de inrichting van het z.g. lingerienaaien. Wilde men méér, hetgeen in de praktijk pas mogelijk was als 'n 8e leerjaar was ingesteld, dan moest samenwerking gezocht worden van het lager onderwijs met het nijverheidsonderwijs. Indien dat niet mogelijk was, moest de overheid ruimtelijke faciliteiten en financiën beschikbaar stellen ter realisering van de uitbreiding, echter zonder dat hierbij beslag mocht worden gelegd op de openbare scholen.
Voor jongens gold dat meer handenarbeid gegeven zou moeten worden en samenwerking gezocht diende te worden met het land- en tuinbouwonderwijs. Met het uitbrengen van het rapport kwam een eind een de werkzaamheden van de commissie.
Geschiedenis van het archiefbeheer
Het archief bestaat uit één doos en is zeer onvolledig. De vele verhuizingen die het L.O. archief in de loop van zijn bestaan heeft doorgemaakt, zullen hieraan niet vreemd zijn.
Het archief van de commissie is door de Centrale archiefselectie-dienst te Winschoten als vreemd archief retour gezonden aan het ministerie van Onderwijs en Wetenschappen, waar het zich bevond in het archief van de afdeling Lager Onderwijs.
De rechtstitel is (nog) onbekend
Inhoud en structuur van het archief
2.14
Selectie en vernietiging
Uit het archief heeft geen noemenswaardige vernietiging plaatsgevonden.
Ordening van het archief
Van enige ordening was geen sprake; ondanks de geringe omvang zijn de bescheiden chronologisch geordend.
Aanwijzingen voor de gebruiker
Openbaarheidsbeperkingen
Volledig openbaar.
Materiële beperkingen
Aanvraaginstructie
Openbare archiefstukken kunnen online worden aangevraagd en gereserveerd. U kunt dit ook via de terminals in de studiezaal van het Nationaal Archief doen. Om te kunnen reserveren dient u de volgende stappen te volgen:
U maakt een profiel aan op www.gahetna.nl, en logt vervolgens in
Via de archiefinventaris (alleen de beschrijvingen met rode nummers) selecteert u het gewenste archiefstuk door op de knop 'Reserveren' te klikken
In het volgende scherm geeft u aan op welke dag u het archiefstuk wilt inzien
Indien u zich bevindt in de studiezaal en een tafelnummer heeft ontvangen kunt u dit nummer vermelden. Als u geen tafelnummer heeft kunt u tafelnummer 777 laten staan
Vervolgens bevestigt u uw reservering door deze te versturen.
Verwant materiaal
Beschikbaarheid van kopieën
Bijlagen
Instellingsbeschikking
De minister van Onderwijs, Kunsten en Wetenschappen
heeft goed gevonden:
1) in te stellen een commissie, aan welke wordt opgedragen
a. te onderzoeken, hoe het zevende leerjaar en de eventueel hogere leerjaren van de school voor gewoon lager onderwijs kunnen worden ingericht, in het bijzonder ook in verband met de hier en daar opgekomen neiging om door toevoeging van huis¬houdelijke vakken aan het onderwijs in die leerjaren een speciaal karakter te geven
b. Omtrent de uitkomsten van dat onderzoek aan hem een rapport uit te brengen
2) in die commissie te benoemen:
a. tot lid en voorzitter:
prof. dr. G.A. Poelje, directeur-generaal van het onderwijs
b. tot lid en ondervoorzitter:
prof. dr. R.H. Woltjer, voorzitter Onderwijsraad
c. tot leden:
J. Cals, waarnemend hoofdinspecteur van het lager onderwijs in de eerste hoofd-inspectie
P. Goorts, bisschoppelijk hoofdinspecteur van het lager onderwijs in het bisdom 's-Hertogenbosch
Dr. Ph. J. Idenburg, referendaris bij het Centraal Bureau voor de Statistiek
Mr. H.W.J.M. de jong, lid van de Onderwijsraad
Mejuffrouw M.M.A. Michels, inspectrice van het nijverheidsonderwijs
P. van Nes C.zn, hoofdinspecteur van het lager onderwijs in de tweede hoofd-inspectie
Mevrouw J.H.G. Schutte, geboren Struick, lid van den Onderwijsraad
K. De Vries lid van de Onderwijsraad
L. Welling, hoofdinspecteur van het lager onderwijs in de derde hoofdinspectie
d. Tot secretaresse:
Mej. Mr. J de Voogd, te 's-Gravenhage.
11 november 1937
J.R. Slotemaker de Bruïne
Overzicht van geraadpleegde bronnen
Publicaties
Verslagen van het onderwijs over de jaren 1936 t/m 1940
Rapport van de adviescommissie
Archieven
Nationaal Archief 2.14.39, Ministerie van Onderwijs, Kunsten en Wetenschappen: Afdeling Lager Onderwijs; Hoofdafdeling Lager Onderwijs; Directie Kleuter- en Basisonderwijs, (1880) 1935-1975; inventarisnr. 570.
Beschrijving van de series en archiefbestanddelen
- NIET NAAR ONDERWERP INGEDEELDE STUKKEN, 1.
  - Notulen en conceptnotulen van de commissie., 1937-1940; 1; 1 pak
- NAAR ONDERWERP INGEDEELDE STUKKEN, 2.
  - Stukken betreffende de inrichting van het zevende leerjaar., 1937-1938; 2; 1 omslag
  - Ingekomen brieven van diverse bonden betreffende invoering van het zevende leerjaar(nijverheidsonderwijs), 1937; 3; 1 omslag
  - Stukken betreffende de benoeming en de installatie van de commissie., 1937; 4; 1 omslag
  - Ingekomen brief van de inspectrice nijverheidsonderwijs te 's-Gravenhage betreffende het percentage meisjes, dat na het doorlopen van de lagere school direct of later nijverheidsonderwijs ontvangt., 1937; 5; 1 stuk
  - Verslagen van enkele schoolbezoeken van de commissieleden., 1937-1939; 6; 1 omslag
  - Ingekomen stukken betreffende de eisen van bekwaamheid tot het geven van huishoudonderwijs in het zevende leerjaar., 1938; 7; 1 omslag
  - Stukken betreffende de geestelijke en lichamelijke ontwikkeling van leerlingen., 1938; 8; 1 omslag
  - Stukken betreffende de toelatingsleeftijd van meisjes op de lagere Nijverheidsschool., 1938; 9; 1 omslag
  - Stukken betreffende een beroep van de scholen tegen de besluiten van Gedupeerde State van Noord-Holland en Zuid-Limburg inzake het af moeten staan van leslokalen., 1938; 10; 2 stukken
  - Ingekomen brieven betreffende een onderzoek naar de wijze Waarop leerlingen ondergebracht kunnen worden op nijverheidsscholen., 1938; 11; 1 omslag
  - Concept-rapport en het rapport van de commissie betreffende huishoudonderwijs in het 7e leerjaar, met enkele reacties op het rapport., 1939; 12; 1 omslag
  - Stukken betreffende voorstellen tot wijziging van de Onderwijswet., 1940; 13; 1 omslag
  - Nota betreffende een nadre behandeling van de verstrekte opdracht aan de commissie., z.j.; 14; 1 stuk
  - Stukken betreffende de verlenging van de leerplicht., z.j.; 15; 1 omslag
  - Nota van het Nederlands Onderwijzers Genootschap betreffende hun opvatting inzake het onderwijs aan leerlingen van het zevende en eventueel hogere leerjaren., z.j.; 16; 1 stuk
  - Nota van de commissie betreffende een overzicht van scholen voor g.l.o. met centraal 7e en/of 8e leerjaar op 31 december 1936, z.j.; 17; 1 stuk
  - Nota betreffende een overdruk uit het onderwijsverslag over 1936, z.j.; 18; 1 stuk